臺灣高等法院民事判決
109年度上字第519號
上  訴  人  高鈺姍  
訴訟代理人  陳文正律師
            周弘洛律師
被 上訴 人  鄭明珅  
法定代理人  吳素霞  
訴訟代理人  蔡鎮隆律師
上列當事人間請求返還不當得利等事件，上訴人對於中華民國10
9年3月6日臺灣臺北地方法院108年度訴字第1416號第一審判決提
起上訴，本院於109年9月29日言詞辯論終結，判決如下：
    主      文
一、原判決廢棄。
二、被上訴人在第一審之訴及假執行之聲請均駁回。
三、第一、二審訴訟費用均由被上訴人負擔。
    事實及理由
一、被上訴人主張：伊於民國107年3月22日因騎車跌倒，致生腦
    出血、意識昏迷情形，經送醫治療後，仍損及言語表達及理
    解能力。兩造僅為普通朋友，上訴人竟趁伊意識不清之際，
    自107年3月22日起至同年4月21日止，陸續提領伊設於聯邦
    商業銀行中和分行（下簡稱聯邦銀行）帳號000000000000號
    帳戶（下稱系爭帳戶）內存款共新臺幣（下同）299萬9015
    元（下稱系爭款項），侵害伊之財產權，且無法律上原因，
    致伊受有損害等情。爰依民法第179條、第184條第1項前段
    之規定，擇一求為命上訴人給付伊299萬9015元及自起訴狀
    繕本送達翌日起加付法定遲延利息之判決。
二、上訴人則以：兩造於104年9月間認識。被上訴人於107年3月
     17日向伊表示願贈與伊300萬元，伊原不以為意，嗣被上訴
    人於同年月19日交予伊一只紅包袋內裝有面額300萬元之聯
    邦銀行支票1紙 （下稱系爭支票），因伊積欠銀行卡債，無
    法使用帳戶兌領系爭支票，經伊返還系爭支票後，被上訴人
    仍堅持贈與，並於同年月20日偕同伊前往聯邦銀行申設系爭
    帳戶後以系爭支票存入300萬元，並將系爭帳戶存摺、提款
    卡、帳戶密碼、印鑑及合作金庫保險櫃鑰匙交付伊後離去。
    伊於同年月22日欲1次提領300萬元，因需帳戶所有人簽名始
    可，乃於當日聯繫被上訴人未果，只好改以提款卡每日分次
    提領，同時仍透過通訊軟體持續與被上訴人聯繫，數日後經
    其配偶吳素霞告知，始悉被上訴人發生事故。伊因被上訴人
    贈與而取得系爭款項，並未對被上訴人構成侵權行為或不當
    得利等語，資為抗辯。
三、原審為上訴人全部敗訴之判決，上訴人不服，提起上訴，其
    聲明：㈠原判決廢棄。㈡被上訴人在第一審之訴及假執行之聲
    請均駁回。被上訴人答辯聲明：上訴駁回。
四、兩造不爭執事項：
  ㈠被上訴人於107年3月20日開設系爭帳戶，並以系爭支票將300
    萬元存入系爭帳戶，將系爭帳戶存摺、印章、提款卡、密碼
    均交予上訴人。上訴人自107年3月22日起至同年4月21日止
    ，持系爭帳戶提款卡陸續自系爭帳戶提款共299萬9015元等
    情，有系爭帳戶存摺影本、交易明細表、開戶申請書及存入
    300萬元之轉帳來源支票影本在卷可稽（見原審卷第25至29
    頁、第155至157頁、第259至268頁、本院卷第163至165頁）
    ，堪信為真實。
　㈡被上訴人於107年3月22日因騎車跌倒，致生腦出血、意識昏
    迷，經送醫治療後，已為無行為能力，並經監護宣告，有診
    斷證明書、臺灣新北地方法院107年度監宣字第426號民事裁
    定及其確定證明書在卷可按（見原審卷第17頁、第19至23頁
    ），並為兩造不爭執（本院卷第88頁），亦堪認定。
五、兩造之爭點如下：
　㈠被上訴人主張上訴人自系爭帳戶內提領系爭款項，為不當得
    利，是否有理由？
　㈡被上訴人主張上訴人自系爭帳戶內提領系爭款項，為侵權行
    為，是否有理由？
六、茲就兩造之爭點，說明本院之判斷如下：
  ㈠被上訴人未舉證上訴人有何侵害其權益歸屬之行為，自不得
    依不當得利之規定，請求上訴人返還系爭款項：
　⒈按依不當得利之規定請求受益人返還其所受領之利益，原則
    上應由受損人就不當得利請求權成立要件中「無法律上之原
    因」，即對於不存在之權利而為給付之事實負舉證責任。至
    所謂侵害型不當得利（又稱權益侵害之不當得利），乃指無
    法律上之原因，侵害歸屬他人權益內容而獲有利益。由於侵
    害歸屬他人權益之行為，本身即為無法律上之原因，主張依
    此類型之不當得利請求返還利益者（即受損人），固無庸就
    不當得利成立要件中之無法律上之原因舉證證明，惟仍須先
    舉證受益人取得利益，係基於受益人之「侵害行為」而來，
    必待受損人舉證後，受益人始須就其有受利益之法律上原因
    ，負舉證責任，方符舉證責任分配之原則（最高法院105年
    度台上字第1990號判決意旨參照）。
　⒉被上訴人主張上訴人擅自系爭帳戶提領系爭款項，侵害應歸
    屬伊之權益等語，為上訴人所否認，依前揭說明，自應由被
    上訴人先就上訴人取得系爭款項，係基於「侵害行為」而來
    負舉證責任。經查：
　⑴依上訴人所提出兩造間手機通訊軟體Line對話截圖所示，被
    上訴人曾於107年3月17日傳送：「我最少就是超過1200萬，
    我可以給4分之1，就是300萬，真的只是報達（答）妳，沒
    有期（其）他想法」、「…我也不知道，還能活都（多）久
    ，300萬（元）對我來說，是沒問題的，竟（敬）請妳放心
    ，就做到65（歲）就好了，期望妳能接受…是妳一直照顧我
    我才敢跟你說…反正我也不可能留給兒女的，給你妳不用擔
    心…三百萬元是不算什麼的，妳好好考慮，只是想辦法幫助
    妳而已」等訊息予上訴人（見原審卷第128至129頁），足見
    被上訴人係主動向上訴人表示欲贈與300萬元。又被上訴人
    於107年3月19日交付系爭支票予上訴人，此觀被上訴人於當
    日傳送：「…我九點半就會到牛奶店…紅包帶（袋）裡面有一
    張三百萬元的現金表（票）要收好…打電話給我…」，而上訴
    人則回以：「銀行好像也是9：00開始營業，明天（20日）
    要麻煩您陪我跑銀行~謝謝您！也麻煩您的"對不起"！！…」
    等詞即明（見原審卷第139至140頁），可知被上訴人確有贈
    與上訴人300萬元之真意。參以系爭支票受款人原記載為上
    訴人（見本院卷第209頁），被上訴人確於107年3月20日親
    至聯邦銀行中和分行開設系爭帳戶，並以系爭支票存入300
    萬元，將系爭帳戶存摺、印章、提款卡、密碼均交予上訴人
    等情，足證被上訴人確有以自己名義開戶存入300萬元供上
    訴人提領使用之意。上訴人辯稱：兩造間有300萬元之贈與
    合意，應堪採信。
　⑵被上訴人雖主張：縱認兩造間原存有贈與合意，上訴人於交
    還系爭支票時，應認已合意解除贈與契約，並於107年4月18
    日已告知被上訴人配偶吳素霞上情等語。惟：上訴人於109
    年2月間累積積欠金融機構之款項已逾2000餘萬元，業據其
    提出財團法人金融聯合徵信中心綜合信用報告回覆書可按（
    見本院卷第71至78頁）；且被上訴人於107年3月20日開設系
    爭帳戶時所存入之系爭支票，為聯邦銀行劃設平行線之本行
    支票，原記載指名付款人為上訴人，嗣經被上訴人塗銷，改
    以背書存入系爭帳戶等情，亦有聯邦銀行109年8月11日（10
    9）聯中和字第0032號函及109年9月8日（109）聯中和字第0
    038號函在卷足稽（本院卷第163、165、207、209頁）；再
    佐以被上訴人嗣仍考量上訴人前揭情形，偕同上訴人至聯邦
    銀行開設系爭帳戶，並交付系爭帳戶存摺、印章、提款卡、
    密碼予上訴人等情，顯然授權上訴人自行提領系爭帳戶內存
    款，堪認上訴人所辯：因積欠銀行卡債為躲避追償，無法使
    用自己帳戶接受贈與，始與被上訴人商議將系爭支票存入被
    上訴人開立系爭帳戶等語，應非虛妄。尚難徒以上訴人退還
    系爭支票予被上訴人之事實，遽謂兩造間已有合意解除300
    萬元贈與契約之意思。至依上開107年4月18日之手機通訊軟
    體Line對話截圖，被上訴人配偶詢以：「妳拿我老公的錢現
    在拿出來，因為現在住複裡（護理）之家需要用錢拜託、不
    知道幾年1個月要3萬7000元」時，上訴人覆以：「我支票還
    給明珅大哥了啊！要不等明珅大哥清醒時，跟明珅大哥談清
    楚」等語（見原審卷第153頁），縱上訴人未提及當時已陸
    續以提款卡提領系爭款項，亦無足推認上訴人以返還系爭支
    票作為與被上訴人合意解除贈與契約之意思表示。是被上訴
    人此部分主張，委無可採。
　⑶被上訴人復以其開設系爭帳戶時並未在提款卡申請書上勾選
    「授權第三人領取（須經簽具委託書）」，並設定提領條件
    ，須填寫取款條並經伊親自簽名，或由伊持提款卡親自領取
    ，可見伊不同意第三人可持提款卡領取系爭帳戶內存款，上
    訴人僅係代為保管提款卡，不得擅自提領等語。惟：被上訴
    人於申請書上關於提款卡部分勾選親自領取（見原審卷第26
    2頁），應係表明親自領取提款卡之意；至被上訴人在印鑑
    卡上留存簽名（見原審卷第261頁），僅係被上訴人與銀行
    約定臨櫃提款應以其簽名為憑，均無礙於本件被上訴人親領
    提款卡後，連同自行設定之密碼交付上訴人之事實，更難推
    認上訴人僅係代為保管提款卡。證人即聯邦銀行核章人員余
    思萱亦到庭證述：這件因為印鑑卡上只有簽名，所以臨櫃要
    本人簽名，我們才會核印；除非他是用提款卡領取，我們就
    不會干涉到。一般開戶時候會請客人親簽，除非是公司才有
    蓋大、小章，但縱使客戶有帶印鑑，還是會請他簽名，或印
    鑑簽名二擇一，以防他之後沒有印鑑，本人沒有辦法領取等
    語（見本院卷第125至127頁），足見本人臨櫃以簽名或同時
    持印鑑領款，與使用提款卡領款為不同之領款方式，領款人
    僅需持提款卡並在自動付款設備鍵入密碼即可辦理提款，不
    因被上訴人未授權第三人領取提款卡或臨櫃提款限被上訴人
    親自簽名，即認被上訴人在印鑑卡上簽名而未蓋印鑑章，即
    有限制提款卡使用之意。被上訴人復未舉證有何限制上訴人
    持提款卡提領系爭帳戶存款之利己事實。被上訴人執此主張
    上訴人擅自以提款卡提領系爭帳戶存款，而有侵害其權益歸
    屬之行為，亦無足取。
  ⑷被上訴人另主張：上訴人自陳原於107年3月22日前往聯邦銀
    行欲提領300萬元，卻發現無法以印鑑提領，需系爭帳戶本
    人簽名始可提領，卻未能於當日聯絡到被上訴人，因認上訴
    人明知需被上訴人親自簽名始可提領存款，未經伊簽名，不
    得以任何方式提領，上訴人趁未聯絡被上訴人之際執意提領
    系爭款項，而有侵害權益之行為等語。惟查，上訴人原欲以
    臨櫃方式領取，因未能聯絡上被上訴人，而無法以臨櫃方式
    一次領取，僅能以提款卡方式提領，受限於提款卡每日領款
    額度之限制，而逐日為提領，依上說明，既屬被上訴人開戶
    時所允許之提領條件，自難以事後上訴人無法聯絡被上訴人
    仍自行提領，及被上訴人因故受傷而喪失行為能力，反推上
    訴人持提款卡提領系爭款項未獲被上訴人授權，而屬侵害權
    益之行為。被上訴人此部分主張，尚難憑採。　　
　⒊基上，被上訴人主張上訴人擅自系爭帳戶提領系爭款項係侵
    害其權益歸屬之行為，未能先為舉證以實其說，被上訴人主
    張上訴人受有系爭款項之利益，為無法律上原因，依不當得
    利請求上訴人返還，依前揭說明，即為無理由。
  ㈡被上訴人未舉證證明上訴人有何故意或過失不法侵害其財產
    權，其依侵權行為之規定請求上訴人負損害賠償責任，亦無
    理由：
　⒈按侵權行為之成立，須行為人因故意或過失不法侵害他人權
    利或利益，亦即行為人具備歸責性、違法性，並不法行為與
    損害間有因果關係，始能成立。且主張侵權行為損害賠償請
    求權之人，對於侵權行為之成立要件應負舉證責任。
　⒉查依兩造間對話截圖前後文觀之，兩造僅為朋友關係，上訴
    人並未曾提及有缺錢之狀況，被上訴人接續於上訴人表示其
    預計75歲退休之訊息後，即主動表達要贈與上訴人300萬元
    之意思，並多次傳送「我最少就是超過1200萬，我可以給4
    分之1，就是300萬，真的只是報達（答）妳，沒有期（其）
    他想法」、「敬請放心，1200萬，分給你三百萬，我是沒有
    差」、「期望妳能接受」、「總共就是1500萬給你三百萬」
    、「三百萬是不算什麼的，妳好好考慮」等訊息予上訴人（
    見原審卷第127至129頁），且將系爭支票置於紅包袋中交付
    上訴人，業如前述，難認上訴人有以何不實之事項，使被上
    訴人陷於錯誤為贈與金錢之意思，被上訴人主張上訴人設局
    詐騙云云，未能舉證以實其說，尚無可採。至被上訴人於上
    開對話所稱之資力是否屬實，更非上訴人所得知悉，亦與上
    訴人有無施用詐術無涉。上訴人事後如何使用系爭款項，初
    非被上訴人所得聞問。被上訴人主張上訴人就所餘款項前後
    陳述不一，迄未合理交待其提領款項流向，顯然係蓄意冒領
    並侵占云云，即無可採。
　⒊被上訴人因本件同一事實對上訴人提起刑事詐欺等告訴，經
    臺灣臺北地方檢察署檢察官偵查終結後，於108年7月9日以1
    08年度偵字第8611號為不起訴處分，嗣被上訴人聲請再議，
    亦經臺灣高等檢察署於108年9月4日以108年度上聲議字第71
    55號處分書駁回再議確定，有上開不起訴處分書及再議處分
    書可稽，並經本院調閱偵查卷宗查閱無誤。被上訴人復未舉
    證上訴人有何詐欺或侵占系爭款項之行為，依上說明，其主
    張上訴人應依民法第184條第1項前段規定負侵權行為損害賠
    償責任云云，洵屬無據。
七、綜上所述，被上訴人依不當得利、侵權行為之法律關係，擇
    一請求上訴人給付299萬9015元，及自起訴狀繕本送達翌日
    起至清償日止，按週年利率5%計算之利息，為無理由，不應
    准許。原審為上訴人敗訴之判決，並附條件為准、免假執行
    之宣告，自有未洽。上訴意旨指摘原判決不當，求予廢棄改
    判，為有理由。自應由本院廢棄改判如主文第二項所示。並
    依民事訴訟法第78條規定，為訴訟費用負擔之判決。
八、本件事證已臻明確，兩造其餘之攻擊或防禦方法及所用之證
    據，經本院斟酌後，認為均不足以影響本判決之結果，爰不
    逐一論列，併此敘明。
九、據上論結，本件上訴為有理由，爰判決如主文。
中　　華　　民　　國　　109   年　　10  　月　  20  　日
               民事第二十四庭
                       審判長法  官  胡宏文
                             法  官  朱慧真
                             法  官  陳筱蓉
正本係照原本作成。
如不服本判決，應於收受送達後20日內向本院提出上訴書狀，其
未表明上訴理由者，應於提出上訴後20日內向本院補提理由書狀
（均須按他造當事人之人數附繕本）上訴時應提出委任律師或具
有律師資格之人之委任狀；委任有律師資格者，另應附具律師資
格證書及釋明委任人與受任人有民事訴訟法第466 條之1第1項但
書或第2項（詳附註）所定關係之釋明文書影本。如委任律師提
起上訴者，應一併繳納上訴審裁判費。
中　　華　　民　　國　　109 　年　　10　　月　　21　　日
　　　　　　   　　　　　　　書記官  陳珮茹
附註：
民事訴訟法第466條之1（第1項、第2項）：
對於第二審判決上訴，上訴人應委任律師為訴訟代理人。但上訴
人或其法定代理人具有律師資格者，不在此限。
上訴人之配偶、三親等內之血親、二親等內之姻親，或上訴人為
法人、中央或地方機關時，其所屬專任人員具有律師資格並經法
院認為適當者，亦得為第三審訴訟代理人。